臺灣高雄地方法院民事判決　　　　　　 93年度簡上字第262號
上　訴　人　乙○○
訴訟代理人　林琦影
　　　　　　許馨心
被　上訴人　甲○○
訴訟代理人　楊竣淵
當事人間請求損害賠償事件，上訴人對於民國93年8 月31日本院
高雄簡易庭93年度雄簡字第3001號第一審判決提起上訴，本院於
94 年4月14日言詞辯論終結，判決如下：
    主  文
原判決關於駁回上訴人後開第二項之訴與訴訟費用負擔之裁判均
廢棄。
被上訴人應給付上訴人新臺幣壹拾萬仟捌佰元及自民國九十三
年七月六日起至清償日止，按週年利率百分之五計算之利息。
第一、二審訴訟費用由被上訴人負擔。
    事實及理由
一、上訴人主張：
（一）上訴人於民國93年2 月11日，承租訴外人許馨心所有門牌
      高雄市○○區○○街38巷9 弄2 號之1 樓店面（下稱系爭
      店面），並經營小吃店。被上訴人則係上開建物隔壁門牌
      高雄市○○區○○街38巷11號建物（下稱系爭建物）之所
      有權人。詎上訴人於93年4 月3 日上午，發現系爭店面屋
      內漏水嚴重，經南興水電行人員到場察看，發現自12樓水
      塔所接，直接延伸至被上訴人所有系爭建物而專供被上訴
      人使用之自來水管線，於通過同大廈Ｂ4 棟8 樓處之管線
      部分有破洞，導致系爭店面屋內漏水。嗣於93年5 月10日
      ，系爭店面屋內再次發生漏水情形，經派人察看，發現係
      上開水管線通過Ｂ4 棟9 樓處之管線部分有破洞所致。上
      訴人因系爭店面屋內漏水，造成裝潢及電線、木板、天花
      板、燈具、牆壁油漆、收銀台、隔間櫃及地板污損毀壞，
      為免天花板因水壓而塌陷，在天花板打洞以便積水流出，
      造成天花板有3 個缺孔，且因四處放置水桶接水而無法營
      業，故上訴人更換潮濕電線、木板、重建立體天花板、短
      路燈具及油漆批土粉刷、收銀台、隔間櫃、地板，合計費
      用為新臺幣（下同）103,800 元。
（二）上開水管縱非被上訴人所有系爭建物之專用部分，亦屬約
      定專用部分，依公寓大廈管理條例第10條、12條規定，被
      上訴人有維護及修繕之義務。又前揭水管係屬民法第191
      條所規定之工作物，是被上訴人對該水管之維護、修繕未
      盡相當注意之義務，爰依公寓大廈管理條例第12條、民法
      第184 條第1 項前段、第191 條之規定，請求被上訴人應
      給付上訴人103,800 元及自起訴狀繕本送達翌日起至清償
      日止，按週年利率5 ﹪計算之利息。
二、被上訴人則以：
（一）大樓樓頂平台屬共用部分，各樓層住戶所使用水管自樓頂
      平台延伸下接至各住戶，管線均架設於共用管道間，上訴
      人主張漏水處係在8 樓共用管道間，與系爭建物距離約15
      公尺，因管道間係約定共用，而水管位在管道間內，故水
      管亦屬約定共用。又該漏水處之水管線安裝於住戶無從進
      入之公共管道間內，並非專有部分之共同壁內管線，故屬
      共用部分，並非專用部分，亦非區分所有建物內部之管線
      ，不屬於民法第191 條第1 項所規定之工作物，依公寓大
      廈管理條例之規範，應由所屬大廈管理委員會負責修繕。
（二）系爭建物所屬大樓管道間之水管係德國進口之ＰＢ水管，
      可耐酸性，並可承受115 度高溫，而漏水原因係人為或自
      然損害，不可得知，被上訴人並無故意或過失。不同意上
      訴人追加以民法第191 條第1 項為請求權依據等語，資為
      抗辯，並請求駁回上訴人之起訴。
三、本件原審判決駁回上訴人之請求，上訴人提起上訴，聲明不
    服，並求為判決：（一）原判決廢棄。（二）被上訴人應給
    付上訴人103,800 元，及自起訴狀繕本送達翌日起至清償日
    止，按週年利率5 ﹪計算之利息。被上訴人則聲明請求駁回
    上訴人之上訴。
四、本院之判斷：
（一）程序方面：
  １、按訴之變更或追加，非經他造同意，不得為之。但第255
      條第1 項第2 款至第6 款情形，不在此限，民事訴訟法第
      446 條第1 項定有明文。又按訴狀送達後，原告不得將原
      訴變更或追加他訴。但有下列各款情形之一者，不在此限
      ：請求之基礎事實同一者；擴張或減縮應受判決事項之聲
      明者；因情事變更而以他項聲明代最初之聲明者；該訴訟
      標的對於數人必須合一確定時，追加其原非當事人之人為
      當事人者；訴訟進行中，於某法律關係之成立與否有爭執
      ，而其裁判應以該法律關係為據，並求對於被告確定其法
      律關係之判決者；不甚礙被告之防禦及訴訟之終結者，同
      法第255 條第1 項第2 款至第6 款亦定有明文。又所謂請
      求之基礎事實同一，係指變更或追加之訴與原訴之主要爭
      點有其共同性，各請求所主張之利益在社會生活上可認係
      屬同一或關連之紛爭，而就原請求之訴訟及證據資料，於
      繼續審理時，在相當程度範圍內具有同一性或一體性，得
      期待於後請求之審理予以利用，俾先後兩請求得在同一程
      序中一併解決，避免重複審理者（最高法院90年度臺抗字
      第287號裁定要旨參照）。
  ２、查上訴人於原審起訴時，依民法第184 條第1 項前段、第
      213 條、第216 條、公寓大廈管理條例第12條規定，請求
      請求被上訴人給付103,800 元及利息，嗣起訴狀送達後，
      上訴人於本院主張追加以民法第191 條第1 項前段為請求
      權依據。上訴人前揭主張，均係基於上開水管係專供被上
      訴人所有系爭建物使用，因該水管有破洞而導致上訴人受
      有損害等基本事實，核與上開民事訴訟法第446 條第1項
      、第255 條第1 項第2 款之規定相符，應予准許，合先敘
      明。
（二）實體方面：
  １、上訴人主張其承租系爭店面，被上訴人為系爭建物所有權
      人，自12樓水塔直接下接至系爭建物而專供被上訴人使用
      之水管，於通過同大廈Ｂ4 棟8 樓處之管線部分有破裂，
      致上訴人因系爭店面屋內漏水，因而更換潮濕電線、木板
      、重建立體天花板、短路燈具及油漆批土粉刷、收銀台、
      隔間櫃、地板，合計費用為103,800 元等事實，業據證人
      即該大樓管理委員會總幹事許天惠於原審證述明確（見本
      原審卷93年8 月10日言詞辯論筆錄），且為被上訴人所不
      爭執（見本院93年11月9 日、94年3 月4 日準備程序筆錄
      ），並有現場照片數幀、估價單1 紙為證，堪認屬實。惟
      被上訴人則以前揭情詞置辯，是本件爭點為：上訴人依民
      法第191 條第1 項前段規定請求被上訴人給付，有無理由
      ？該水管是否屬共用部分或約定共用部分？被上訴人以該
      水管係屬共用或約定共用部分而拒絕本件給付，有無理由
      ？
  ２、上訴人依據民法第191 條第1 項前段規定請求被上訴人給
      付，有無理由？
  （１）按土地之建築物或其他工作物因設置或保管有欠缺，致
        損害他人之權利者，由工作物之所有人負賠償責任，但
        於防止損害之發生已盡相當之注意者，不在此限，民法
        第191 條第1 項前段定有明文，是有關工作物所有人的
        責任係採中間責任，即被害人苟能證明工作物因設置或
        保管有欠缺，致生損害，即可請求賠償，設置保管之所
        以有欠缺，是否由於所有人之過失，則非所問，惟工作
        物所有人亦得證明其無過失而免責。又按所謂「土地上
        之建築物或其他工作物」，係指建築物或其他工作物本
        身及其附屬設備，如水電配管等。
  （２）查上開有破洞之水管自大樓頂樓直接下接至被上訴人所
        有系爭建物，並專供系爭建物使用一節，已認定如前，
        是該水管係屬系爭建物之附屬設備，堪可認定。而被上
        訴人復無舉證證明對於防止損害之發生已盡相當之注意
        ，則揆諸前開說明，被上訴人對區分所有之系爭建物附
        屬設備之水管未修理，致上訴人承租之系爭店面受有損
        害，自應依民法第191條第1 項規定負損害賠償責任。
  （３）再依該大樓住戶嗣於93年12月28日決議修訂而自94年1
        月1 日實施之國泰中正廣場大廈管理規約第13條第2 項
        規定：「區分所有權人或住戶之專有水管損壞，雖在共
        同管道間內，但經查證屬區分所有權人之專用管時，其
        修繕費用應由該區分所有權人或住戶自行負擔；但若屬
        公共排水管損壞，其修繕費則由管理委員會之基金負擔
        」等語，亦可見住戶間對專供各住戶使用之水管應由各
        該住戶負責修繕之精神。
  ３、該水管是否屬共用部分或約定共用部分？被上訴人以該水
      管係屬共用或約定共用部分而拒絕本件給付，有無理由？
  （１）按共用部分，係指公寓大廈專有部分以外之其他部分及
        不屬專有之附屬建築物而供共同使用者；約定共用部分
        ，係指公寓大廈專有部分經約定供共同使用者，公寓大
        廈管理條例第3 條第4 款、第6 款定有明文。
  （２）被上訴人固以：該大樓水管線均架設於共用管道間，因
        管道間屬約定共用，故管道間之水管亦屬約定共用云云
        ，然此為上訴人所否認。又該水管係專供被上訴人所有
        系爭建物使用一節，已如前述。此外，被上訴人復未舉
        證證明住戶間對於專供各住戶使用之水管，有約定係屬
        約定共用部分。再佐以上訴人提出而為被上訴人所不爭
        執之「高雄市國泰中正廣場大廈管理委員會組織章程」
        中，並未就此有所約定，故被上訴人辯稱該水管係屬專
        用部分或約定專用部分云云，尚難採信。從而，被上訴
        人執此抗辯該水管應由該大樓管理委員會負責修繕而拒
        絕本件賠償云云，即非可採。
  ４、按損害賠償，除法律另有規定或契約另有訂定外，應以填
      補債權人所受損害及所失利益為限；再按給付給付有確定
      期限者，債務人自期限屆滿時起，負遲延責任；又按遲延
      之債務，以支付金錢為標的者，債權人得請求依法定利率
      計算之遲延利息，民法第216 條第1 項、第229 條第1 項
      、第233 條第1 項分別定有明文。查上訴人因該水管破洞
      使系爭店面漏水，因而更換潮濕電線、木板、重建立體天
      花板、短路燈具及油漆批土粉刷、收銀台、隔間櫃、地板
      ，合計費用為103,800 元，已如前述，是上訴人請求賠償
      此部分之損害103,800 元暨自起訴狀繕本送達翌日即93年
      7 月6 日起至清償日止，按週年利率5 ﹪計算之利息，為
      有理由，應予准許。原審為上訴人敗訴之判決，尚有未洽
      ，上訴意旨聲明廢棄，為有理由，應將原判決廢棄，並改
      判如主文第2 項所示。
五、本件判決基礎已甚明確，兩造其餘攻擊、防禦方法，核與判
    決結果不生影響，爰不一一論述，併此敘明。
六、據上論結，本件上訴為有理由，依民事訴訟法第436 條之1
    第3 項、第450 條、第78條，判決如主文。
中　　華　　民　　國　　94　　年　　4 　　月　　28　　日
                  民事第二庭  審判長法　官　楊富強
                                    法  官  邱泰錄
                                    法  官  蘇雅慧
正本係照原本作成。
如不服本判決，應於送達後20日內，向本院提出上訴狀並表明上
訴理由，如於本判決宣示後送達前提起上訴者，應於判決送達後
10日內補提上訴理由書（須附繕本）。
中　　華　　民　　國　　94　　年　　4 　　月　　　　日
                                    書記官　王淑娟
